臺灣桃園地方法院民事判決
111年度訴字第151號
原      告  姜清玉  
被      告  簡宏名  
上列當事人間請求拆屋還地等事件，本院於民國111年10月19日
言詞辯論終結，判決如下：
    主  文
一、被告應將坐落桃園市○○區○○段○○○段000○00地號土地如附圖
    編號C（面積8.9平方公尺）所示建物拆除，並將該部分占用
    之土地騰空返還予原告及全體共有人。
二、被告應給付原告新臺幣（下同）伍仟參佰貳拾伍元。
三、訴訟費用由被告負擔。
四、本判決第二項於原告以壹仟柒佰柒拾伍元為被告供擔保後，
    得假執行。但被告如以伍仟參佰貳拾伍元為原告預供擔保後
    ，得免為假執行。　　　　　　　　
    事實及理由
壹、程序部分：
    按不變更訴訟標的，而補充或更正事實上或法律上之陳述，
    非為訴之變更或追加，民事訴訟法第256 條定有明文。查原
    告原起訴聲明：㈠被告應將其所有桃園市○○區○○路00巷0號建
    物占用桃園市○○區○○段○○○段000○00地號土地之部分（面積
    以實測為準）拆除，並將該部分土地返還予原告及全體共有
    人；嗣原告於111年7月28日言詞辯論期日以言詞更正訴之聲
    明為：㈠被告應將其所有桃園市○○區○○路00巷0號建物占用桃
    園市○○區○○段○○○段000○00地號土地如111年5月20日之複丈
    成果圖，本院卷一第333頁所示C部分8.9平方公尺之建物拆
    除，並將該部分土地返還予原告及全體共有人，核原告更正
    聲明之文字及特定實測後範圍，屬更正事實上陳述，與上開
    規定相符，應予准許。
貳、實體部分
一、原告主張：伊為坐落桃園市○○區○○段○○○段000○00地號土地
    （下稱系爭土地）之共有人之一，權利範圍為309014分之56
    743，被告所有之未辦保存登記建物（門牌號碼桃園市○○區○
    ○路00巷0號，下稱系爭房屋），未經系爭土地共有人之同意
    ，擅自占用附圖所示之C部分（面積為8.9平方公尺），乃侵
    害伊及其他共有人之權利，且被告無權占有系爭土地而受有
    相當於租金之利益，致伊及他共有人受有無法使用系爭土地
    之損害等語。爰依民法第767條第1項前段、第179條等規定
    ，請求被告應將系爭房屋占用系爭土地如附圖所示C部分建
    物拆除，並將該部分土地返還予原告與全體共有人，及應給
    付原告自起訴時回溯5年相當於租金之不當得利等語。並聲
    明：㈠被告應將其所有系爭房屋占用系爭土地如111年5月20
    日之複丈成果圖，本院卷第333頁所示C部分8.9平方公尺之
    建物拆除，並將該部分土地返還予原告及全體共有人；㈡被
    告應給付原告自起訴時回溯5年的相當租金不當得利。
二、被告則以：伊亦為系爭土地之共有人之一，而系爭房屋於兩
    造先前之分割共有物事件，即已存在，伊未增建系爭房屋，
    伊既於前案分割共有物判決後，持續依照系爭房屋之現況使
    用該房屋，自未有占用系爭土地乙節，且伊又為系爭土地之
    共有人之一，當無需支付原告租金等語，資為抗辯。並聲明
    ：原告之訴駁回。
三、本院之判斷：
　　原告主張其為系爭土地之共有人，系爭土地上如附圖所示編
    號C部分（面積8.9平方公尺）為被告所有系爭房屋占用等情
    ，業據原告提出桃園市桃園地政事務所土地所有權狀、現場
    照片4張相佐（本院卷一第9、13頁），且經本院會同兩造及
    桃園市桃園地政事務所人員至現場履勘測量，製有勘驗筆錄
    及土地複丈成果圖在卷可稽（本院卷一第329-330、333頁）
    ，復為兩造所不爭執，自堪信為真實。至於原告主張被告無
    權占有系爭土地，被告應將附圖編號C所示建物拆除，並返
    還該部分所占用之土地予全體共有人，且應給付相當於租金
    之不當得利損害金等情，則為被告所否認，並以前詞置辯。
    從而本件兩造所爭執之處，應在於：㈠被告所有系爭房屋如
    附圖所示C部分占有系爭土地是否有合法權源？原告請求被
    告將上開地上物拆除，並返還所占用之土地予原告，是否有
    理由？㈡原告請求被告給付相當於租金之不當得利，有無理
    由？若有理由，則租金之金額為何？
  ㈠被告所有系爭房屋如附圖所示C部分占有系爭土地是否有合法
    權源？原告請求被告將上開地上物拆除，並返還所占用之土
    地予原告，是否有理由？
　1.按所有人對於無權占有或侵奪其所有物者，得請求返還之。
    對於妨害其所有權者，得請求除去之。有妨害其所有權之虞
    者，得請求防止之；各共有人對於第三人，得就其共有物之
    全部，為本於所有權之請求。但回復共有物之請求，僅得為
    共有人全體之利益行之，民法第767 條第1 項、第821 條分
    別定有明文。又以無權占有為原因，請求返還所有物之訴，
    被告對原告就其物有所有權存在之事實無爭執，而僅以非無
    權占有為抗辯者，原告於被告無權占有之事實，無舉證責任
    ；被告應就其取得占有，係有正當權源之事實證明之，如不
    能證明，則應認原告之請求為有理由（最高法院72年度台上
    字第1552號判決意旨參照）。本件兩造既不爭執原告為系爭
    土地之共有人，亦不爭執被告就附圖C所示部分之建物為事
    實上處分權人，則依前揭說明，被告自應就其為有權占有如
    附圖所示編號C部分土地之正當權源事實，負舉證責任。
　2.查，系爭土地於96年間分割自原地號107-3號土地，另於108
    年間，原告再向本院訴請裁判分割原地號107-97號土地等節
    ，有土地登記第一類謄本、前案即臺灣高等法院96年度重上
    更㈠字第76號、本院108年度訴字第4號民事判決可佐（本院
    卷一第77-97、139-169頁、卷二第25-59頁），而系爭房屋
    於上開地號土地分割前即已存在等節，有上開臺灣高等法院
    96年度重上更㈠字第76號之勘驗筆錄、現場照片、本院108年
    度訴字第4號之勘驗筆錄、不動產估價報告暨現場照片在卷
    可參（本院卷一第243-247、309頁、卷二第101-105、117-1
    85頁），並經本院依職權調閱上開卷宗核閱無誤，執此，被
    告辯稱系爭房屋（包含附圖C部分）於兩造先前裁判分割共
    有物事件審理期間，即已存在等情，尚堪認定。
　3.然觀諸臺灣高等法院96年度重上更㈠字第76號裁判分割共有
    物之判決理由即已載明「另簡宏名（即被告）雖於98年11月
    2日具狀請求將附圖E之S上方與其建物樓梯相連處應比照附
    圖D方案所示劃歸予伊云云，惟該S部分為現有巷道，因巷道
    並不寬敞，多數共有人均認以保持現狀為宜」（本院卷一第
    150-151頁），依上開判決之分割方案，確將被告所有之建
    物樓梯明確標示於被告所分得之土地，而判決理由已明確交
    代上方與其建物樓梯相連處，並非由被告單獨所有，仍係由
    該土地之共有人保持共有之狀態，是以，縱被告辯稱系爭房
    屋於先前裁判分割共有物事件審理期間即已存在，然因前案
    即臺灣高等法院96年度重上更㈠字第76號判決業載明「附圖E
    之S上方與其建物樓梯相連處」仍宜保持共有狀態，顯然前
    案並未就本案兩造所爭執如附圖所示之C部分為認定；又按
    ，土地及其土地上之房屋同屬一人所有，而僅將土地或僅將
    房屋所有權讓與他人，或將土地及房屋同時或先後讓與相異
    之人時，土地受讓人或房屋受讓人與讓與人間或房屋受讓人
    與土地受讓人間，推定在房屋得使用期限內，有租賃關係。
    其期限不受第449條第1項規定之限制。民法第425條之1第1
    項定有明文。該所謂「土地及房屋同屬一人」固可包括「土
    地及房屋同屬相同之共有人」及「土地共有人數除與房屋相
    同之共有人外，尚有其他共有人」之情形在內；並將所稱之
    「房屋承買人」擴及於共同承購未經建物所有權第一次登記
    之房屋後具有事實上處分權之人。惟必以該房屋原所有人建
    造時經土地其他全體共有人同意，且就承買後未經建物所有
    權第一次登記房屋有「全部」之事實上處分權能者始足稱之
    （最高法院89年度台上字第284號民事判決意旨參照）。查
    ，系爭房屋於前案裁判分割共有物前即已存在於原地號107-
    3號土地，係因前案判決分割土地後，始導致被告系爭房屋
    如附圖所示C部分占用系爭土地，惟參本院勘驗筆錄所示（
    本院卷一第329-330頁），上開附圖C部分實係系爭房屋之滴
    水簷外陽台部分，非獨立之建築物或定著物，自無民法第42
    5條之1規定之適用或類推適用，況被告要未就系爭房屋於建
    造之初，確取得土地全體共有人同意而興建附圖C部分乙節
    舉證，其就此部分本為無權占有系爭土地，自不因共有土地
    裁判分割遽轉為合法占有，是被告屢次持與兩造爭執無涉之
    前案判決資為抗辯，自難憑採。　　
　4.又，被告雖抗辯其為系爭土地之所有權人之一，其有權使用
    系爭土地云云，然按各共有人按其應有部分，對於共有物之
    全部雖有使用收益之權。惟未經共有人協議分管之共有物，
    共有人對共有物之特定部分占用收益，仍須徵得他共有人全
    體之同意。其未經他共有人同意而就共有物之全部或一部任
    意占用收益，即屬侵害他共有人之權利，他共有人得本於所
    有權請求除去其妨害或請求向全體共有人返還占用部分，並
    得依侵權行為之規定，行使其損害賠償請求權，最高法院81
    年度台上字第1818 號判決意旨可資參照。查，被告於111年
    2月11日以買賣為登記原因，登記為系爭土地之共有人之一
    ，權利範圍為618028分之34553，有土地建物查詢資料暨異
    動索引查詢資料1份在卷可佐（本院卷二第247-303頁），是
    以，被告抗辯其為系爭土地之共有人之一，確屬有據，然誠
    如前述，倘未經共有人協議分管之共有物，共有人對共有物
    之特定部分占用收益，自仍應得他共有人之全體同意，而系
    爭土地共有人並未就系爭土地有協議分管約定乙節，乃兩造
    所不爭執（本院卷二第316頁），則系爭土地之共有人既未
    就該土地有何協議分管之約定，則被告占有系爭土地如附圖
    所示之C部分，難謂有何法律上原因，亦不論被告占有之面
    積有無逾其應有部分之面積而異，故被告此部分所辯要乏所
    據，亦難憑採。
　5.此外，被告就其占有系爭土地具正當權源一事，迄未另為舉
    證以實其說，則其所辯有權占有系爭土地如附圖C所示部分
    ，自無足採。故原告主張依民法第767條、第821條規定，請
    求被告應拆除附圖所示之C部分，並將該部分一併返還予原
    告及全體共有人，即屬有據，應予准許。
　㈡原告請求被告給付相當於租金之不當得利，有無理由？若有
    理由，則租金之金額為何？
　1.按依不當得利之法則請求返還不當得利，以無法律上之原因
    而受有利益，致他人受有損害為要件，故其得請求返還之範
    圍應以對方所受之利益為度，非以請求人所受損害若干為準
    ，無權占有他人土地，可能獲得相當於租金之利益為社會通
    常之觀念。此有最高法院61年度台上字第1695號判例要旨可
    參。再建築房屋之基地租金，依土地法第105 條準用同法第
    97條規定，以不超過該土地申報價額年息百分之10為限，而
    該條所謂土地價額，依土地法施行法第25條規定係指法定地
    價而言，又法定地價依土地法第148 條規定，係指土地所有
    權人依土地法所申報之地價，在平均地權條例施行區域，當
    係指土地所有權人於地政機關舉辦規定地價或重新規定地價
    之時，於公告申報地價期間內自行申報之地價而言，未於該
    期間內申報者，則應以公告地價80% 為其申報之地價，平均
    地權條例第16條前段定有明文。另基地租金之數額，除以基
    地申報地價為基礎外，尚須斟酌基地之位置、工商業繁榮之
    程度、承租人利用基地之經濟價值及所受利益等項，以為決
    定，並非必達申報總地價年息百分之10最高額，此亦有最高
    法院68年度台上字第3071號判例可資參照。
　2.被告就系爭房屋如附圖C部分無權占用系爭土地，業如前述
    ，被告因此受有系爭土地之利益，致原告受有損害，該等利
    益依性質不能返還，原告自得請求被告償還相當於租金之價
    額，故原告請求被告給付相當於租金之不當得利，核屬有據
    。
　3.又本院斟酌系爭土地位於桃園市桃園區大同路，且鄰近百貨
    公司、火車站，沿路皆有商店，生活便捷等情，有本院勘驗
    筆錄、現場照片可佐（本院卷一第9、329-330頁），認應以
    土地申報總價年息6%計算被告須返還之不當得利價額，應屬
    適當，至於原告雖主張以土地地價稅之地價為租金計算之依
    據，並主張以最高之地價稅稅金1,553元為計算標準等語（
    本院卷二第207-208頁），然地價稅為行政機關課徵之稅金
    ，與租金之概念顯非一致，而本院業以申報地價（課徵地價
    稅之地價）計算相當於租金之不當得利，自亦符合原告主張
    之真意，而原告前於105年12月10日起至110年6月15日止，
    就系爭土地之應有部分為1542分之179，至110年6月16日起
    ，就系爭土地之應有部分則為309014分之56743，有桃園市
    桃園地政事務所111年8月1日桃地所登字第1110010169號函
    暨土地之土地登記第一類謄本在卷可佐（本院卷二第7-11頁
    ），是以，被告占有系爭土地，自起訴（即110年12月9日）
    往前回溯5年，所應返還原告相當於租金之不當得利金額總
    計為5,325元（詳如附表所示），從而，原告請求被告應給
    付原告自起訴時回溯5年相當租金之不當得利，即總計5,325
    元為有理由。
四、綜上所述，原告依據民法第767條第1項、第179 條規定之法
    律關係求為判決如主文第1至2項所示，為有理由，應予准許
    。
五、就判決主文第二項部分，所命被告給付原告之價額未逾50萬
    元，依民事訴訟法第389條第1項第5款，應依職權宣告假執
    行。並依同法第392條第2項宣告被告預供擔保，得免為假執
    行。　　
六、本件為判決之基礎已臻明確，兩造其餘主張、陳述並所提證
    據均與本件之結論無礙，爰不再一一論述，附此敘明。　　
七、訴訟費用負擔之依據：民事訴訟法第78條。
中　　華　　民　　國　　111 　年　　11　　月　　16　　日
                  民事第三庭    法　官　潘曉萱
　　　　　　　　　
正本係照原本作成。
如對本判決上訴，須於判決送達後二十日內向本院提出上訴狀。
如委任律師提起上訴者，應一併繳納上訴審裁判費。　　　　　
中　　華　　民　　國　　111 　年　　11　　月　　16　　日
                                書記官  李韋樺
附表：被告不當得利計算表
編號 期間 無權占有之土地面積 申報地價 （新臺幣） 年息 原告之應有部分 金額 （新臺幣，元以下四捨五入）   1 105年12月10日起至105年12月31日止 8.9平方公尺 16,880元 6% 1542分之179 60元   2 106年1月1日起至106年12月31日止 8.9平方公尺 16,880元 6% 1542分之179 1046元   3 107年1月1日起至107年12月31日止 8.9平方公尺 16,720元 6% 1542分之179 1036元   4 108年1月1日起至108年12月31日止 8.9平方公尺 16,720元 6% 1542分之179 1036元   5 109年1月1日起至109年12月31日止 8.9平方公尺 15,600元 6% 1542分之179 967元   6 110年1月1日起至110年6月15日止 8.9平方公尺 15,680元 6% 1542分之179 439元  110年6月16日起至110年12月9日 8.9平方公尺 15,680元 6% 309014分之56743 741元 

附圖：桃園市桃園地政事務所土地複丈成果圖